臺灣高雄地方法院刑事判決　　　　　　　100年度訴字第215號
公　訴　人　臺灣高雄地方法院檢察署檢察官
被　　　告　曾泰榮
選任辯護人　黃淑芬律師
　　　　　　王進勝律師
　　　　　　陶德斌律師
上列被告因違反森林法案件，經檢察官提起公訴（99年度偵字第
13688 號），本院判決如下：
    主  文
本件免訴。
    理  由
一、公訴意旨略以：被告曾泰榮意圖為自己不法之利益，自民國
    88年間起，陸續在財政部國有財產局管理之高雄縣阿蓮鄉（
    已改制為高雄市阿蓮區○○○○段110-2 地號國有林地上（
    下稱系爭林地），擅自種植小葉欖仁樹、相思樹等雜樹，復
    於94年間，在同一地號土地上擴大占用範圍，種稙木瓜、芒
    果、荔枝等果樹，及闢建菜園區種植蔬菜，另搭建鐵柱、鐵
    製棚架，並設置一面積約22平方公尺之貨櫃屋用以放置工具
    肥料等物品，合計占用面積達4800平方公尺。嗣為高雄縣政
    府會同財政部國有財產局臺灣南區辦事處人員於98年10月15
    日會勘，發現被告曾泰榮仍以上開方式占用該土地，因而報
    警究辦。因認被告曾泰榮涉犯森林法第51條第1 項於他人森
    林內擅自墾植（占用）罪嫌等語。
二、按犯罪事實應依證據認定之，無證據不得認定犯罪事實；又
    案件之時效已完成者，應諭知免訴之判決，刑事訴訟法第15
    4 條第2 項、第302 條第2 款分別定有明文。次按森林法第
    51條第1 項於他人森林內擅自墾植或設置工作物，係刑法第
    320 條第2 項竊佔罪之特別規定，本質上含有竊佔性質。而
    竊佔罪屬即成犯，竊佔行為終了，犯罪即屬成立，爾後繼續
    使用他人林地之行為，無論用途為墾植或設置工作物，僅屬
    占有狀態之繼續，而非行為之繼續，追訴權時效仍應自最初
    竊佔行為完成即墾植或設置工作物占用行為完畢時起算（最
    高法院84年度臺上字第5764號、83年度臺上字第5190號判決
    意旨參照）。再按行為後法律有變更者，適用行為時之法律
    。但行為後之法律有利於行為人者，適用最有利於行為人之
    法律，刑法第2 條第1 項規定明確。刑法第80條關於追訴權
    時效期間之規定，業於94年2 月2 日修正公布，並於95年7
    月1 日施行。而追訴權時效期間之長短，關係行為人是否受
    刑事追訴處罰，追訴時效完成者，應諭知免訴判決，而免訴
    判決為實體判決，因此關於追訴時效期間之修正，應屬實體
    刑罰法律變更，自有刑法第2 條第1 項規定之適用。查森林
    法第51條第1項 關於法定刑有期徒刑部分，為「6 月以上5
    年以下有期徒刑」，而修正前刑法第80條第2 款規定：「追
    訴權，因左列期間內不行使而消滅：... 二、3 年以上、10
    年未滿有期徒刑者，10年」；修正後同款規定：「追訴權，
    因下列期間內未起訴而消滅：... 二、犯最重本刑為3 年以
    上10年未滿有期徒刑之罪者，20年」，經比較新舊法之結果
    ，修正後之法律並未有利於行為人，依刑法第2 條第1 項前
    段之規定，自應適用修正前追訴權時效期間之規定，即以10
    年為其追訴權時效期間。末按，按竊佔罪為即成犯，於其竊
    占行為完成時犯罪即成立，以後之繼續占用乃狀態之繼續，
    而非行為之繼續，故竊佔後雖於原竊佔範圍內變更其使用之
    方法，固不構成另一新竊佔罪，有關追訴權時效之起算，仍
    應以最初竊佔行為完成時為準。然如於竊佔後超逾原竊佔面
    積予以擴建，則構成另一新竊佔罪，其追訴權時效應自擴建
    時起算（最高法院97年度台上字第6004號判決要旨參照），
    亦即竊佔罪雖屬即成犯，但如有新的竊佔事實，則為新的竊
    佔犯行，追訴權時效應自新的竊佔行為成立時，重行起算。
三、本件公訴意旨認被告曾泰榮涉犯上開罪嫌，係以被告曾泰榮
    警詢、偵訊之陳述、國有財產局臺灣南區辦事處技士陳仕元
    於警詢及偵訊之證述、土地建物查詢資料、國有土地勘（清
    ）查表- 使用現況略圖、95年9 月13日土地勘清查表、95年
    9 月13日土地勘清照片、98年10月15日土地勘清查表- 照片
    圖、98年10月15日土地勘清照片、99年1 月26日土地勘清照
    片4 禎、航照影像、地籍參考圖、99年6 月3 日土地勘清查
    表、國有土地勘（清）查表- 使用現況略圖、99年6 月3 日
    土地勘清照片、台灣高雄地方法院檢察署履勘筆錄、高雄縣
    路竹地政事務所99年11月24日路地所二字第0990009163號函
    覆之土地複丈成果圖，為其主要論據。然訊據被告曾泰榮則
    堅詞否認有何違反森林法犯行，辯稱：伊自88年起，即在系
    爭林地上種植作物，伊不知道系爭林地屬國有財產局所有，
    況伊縱有占用行為，然截至起訴時，本案實已時效已消滅等
    語。經查：
  (一)系爭土地座標（X182528 ，Y0000000）地點位在高雄縣阿蓮
    鄉○○○段0000-0000 地號（面積71.8743 公頃），因屬山
    坡保育地保育區之「暫未編定用地」，而依據「非都市土地
    管制規則」第7 條規定適用林業用地之管制，惟所有權人為
    中華民國，係屬國有林地，故主管機關為行政院農業委員會
    林務局等情，有高雄縣政府98年10月9 日府農自字09802587
    98 號 函附卷可參（見99年度偵字第13688 號卷< 下稱偵卷
    > 第20 頁 ），是系爭土地為「國有林地」，應堪認定。又
    被告曾泰榮自88年間起即陸續在財政部國有財產局管理之高
    雄縣阿蓮鄉○○○段110-2 地號國有林地上，種植小葉欖仁
    樹、相思樹等雜樹，復於94年間，在同一地號土地上，又種
    稙木瓜、芒果、荔枝等果樹，及闢建菜園區種植蔬菜，另搭
    建鐵柱、鐵製棚架，並設置一貨櫃屋用以放置工具肥料等物
    品等情，亦據被告曾泰榮供陳在卷，並有現場照片、財政部
    國有財產局臺灣南區辦事處95年1 月19日至99年1 月12日補
    償金收據、高雄縣政府98年10月15日、16日會勘紀錄、98年
    1 月19日高雄縣阿蓮鄉公所違建物查報單、98年11月26日高
    雄縣政府處理違章建築行政處分書、高雄縣政府處理違章建
    築行政處分書、財政部國有財產局臺灣南區辦事處台財產南
    改字第0980017399號函附卷可參，是此部分事實應堪認定。
  (二)公訴意旨雖以98年10月15日及99年6 月3 日土地勘清查表上
    載稱：被告占用系爭林地之面積為4100平方公尺，然該署99
    年11月12日由高雄縣路竹地政事務所勘驗之面積為4800平方
    公尺為由，認被告曾泰榮確有擴大使用阿蓮鄉○○○段 110
    之2 號國有林地之犯行云云。惟訊據被告曾泰榮固不否認伊
    有占用系爭林地之事實，然辯稱：伊自88年間即開始占用系
    爭林地，94年間雖有種植果樹、闢建菜園、搭建棚架及設置
    貨櫃屋等行為，惟其占用範圍並未擴大，均係在原占用林地
    上為之，其94年後之占用地點實為於原占用範圍內，非另有
    再擴大占用行為等語。經查：
  1.證人即於系爭林地旁耕作之林三福已於偵訊時證稱：被告曾
    泰榮於88年間即開始在110 之2 地號上種植白楊木、相思樹
    ，94年則種植小葉欖仁、相思樹、白楊木、果樹及菜園等語
    （見偵卷第51頁），核與被告曾泰榮所陳：伊自88年開始即
    占用系爭林地等語相符，質之林三福與曾泰榮並無利害關係
    ，應無冒偽證罪責而訛偽之理；是被告曾泰榮自88年間起即
    即占用系爭土地，應屬無訛，合先敘明。
  2.又被告曾泰榮占用之系爭林地面積為4800平方公尺乙情，固
    有高雄縣路竹鄉地政事務所99年11月12日土地複丈成果圖附
    卷可佐（見偵卷第77頁），然證人即財政部國有財產局南區
    辦事處約聘人員蔡瑞郎於本院審理時則證稱：伊不確定94年
    12 月14 日前國有財產局有無測量過曾泰榮占用之林地範圍
    ，94 年12 月14日伊是以測距輪及布尺勘查系爭110-2 地號
    ，並沒有通知曾泰榮到場，而是依現場整地痕跡測量曾泰榮
    所占用之土地面積，當時曾泰榮所占用之部分即為圖面紅色
    部分，面積為5880平方公尺等語（見100 年度訴字第215 號
    卷< 下稱本院二卷> 第52頁）；核與證人財政部國有財產局
    南區辦事處助理員林俊延於本院審理時證稱：95年整地時曾
    泰榮之占用範圍為5880平方公尺等語相符（見本院二卷第89
    頁反面）；並有財政部國有財產局94年12月14日、95年9 月
    13土地勘清查表、國有土地勘（清）查表--使用現況圖、現
    場照片附卷可參（見本院二卷第12頁至第16頁、第52頁至第
    55頁），另依高雄縣政府（現已改制為高雄市政府）函覆本
    院時已載明「94年12月1 日查驗結果，座標X181684 ，Y000
    0000 ， 高雄縣阿蓮鄉○○○段110-2 地號土地，違規面積
    約5000 平 方公尺」乙情，亦有高雄縣政府農業局自然生態
    保育課95 年1月4 日府農保字第0950007197號函附卷可佐（
    見本院二卷第137 頁），又財政部國有財產局南區辦事處以
    被告曾泰榮未有租賃關係或其他合法使用之權限，而曾依不
    當得利之民事法律關係向被告曾泰榮追徵其於90年1 月至94
    年12月間之補償費共3 萬7632元乙節，另有95年1 月25日台
    財產南改字第9500 1480 號函附卷可稽，而觀其補償費之計
    算即以當時所認定之土地占用面積5880平方公尺為計算標準
    ，並有95年1 月19日補償費收據附卷可佐（見100 年度審訴
    字第37號卷< 下稱本院一卷> 第41頁至第42頁）；足徵被告
    曾泰榮於90年至第95年間所占用之系爭林地面積為5800平方
    公尺無訛；而較之於99年6 月3 日高雄市路竹鄉公所所實地
    測得結果，被告曾泰榮占用系爭土地之範圍既已自5880平方
    公尺縮減為4800平方公尺，則公訴人辯稱被告自94年間有擴
    大占用面積云云，實屬誤解。
  3.公訴人雖又再稱：被告於原占用範圍外另行搭建貨櫃屋、鐵
    柱及棚架云云。然證人蔡瑞郎於本院審理時證稱：從國有財
    產局95年9 月13日之勘查圖顯示，貨櫃屋之位置應在圖面虛
    線範圍右上角處，而就國有財產局95年9 月13日勘查圖與伊
    94 年12 月14日之勘查圖相較，貨櫃屋之占用位置係在伊94
    年12月14日之占用土地範圍內等語（見本院二卷第87頁反面
    ）；另證人林俊延於本院審理時亦證稱：伊於98年10月15日
    有前往系爭土地勘查，94年及98年會勘位址為同一處，當時
    系爭土地入口處最前面有架設鐵架，由入口處進入系爭土地
    後有放置貨櫃屋，貨櫃屋之北方為原生樹種，貨櫃屋之上方
    有圍鐵柱，因鐵柱是私人物品，因此伊測量時認為鐵柱圍起
    之範圍即為被告曾泰榮使用之範圍等語（見本院二卷第88頁
    至88頁反面），則被告曾泰榮所架設之貨櫃屋、鐵柱及棚架
    應係在被告曾泰榮原占用系爭土地原之範圍內而未逾越原占
    用之範圍，應可確認，故被告曾泰榮實未擴大占用範圍，已
    堪認定。
  4.至證人林俊延雖證稱：系爭土地有經高雄縣政府輔導造林，
    後來因復育情況良好又於97年間經高雄縣政府撤銷列管後，
    被告曾泰榮又在系爭土地上放置貨櫃及種植菜園云云，亦有
    卷附府農字第0970309889號函可參，然查證人即高雄縣政府
    人員吳國成則證稱：被告曾泰榮之案件並未經撤銷列管，因
    110- 2地號占地面積約高達787.74公頃，其上本來就有許多
    人於該地號上濫墾濫伐，而卷附府農自第0970309889號函並
    非針對被告曾泰榮所占用系爭土地部分撤銷列管，係對被告
    曾泰榮以外之其他占用人撤銷列管等語（見本院二卷第102
    頁）；足見證人林俊延上開證述容有誤會，是被告曾泰榮所
    占用之系爭土地未曾經撤銷列管，則被告曾泰榮占用系爭土
    地應為原占用行為之續行，亦堪確認。
五、綜上所述，本件被告曾泰榮自88年間起即占用系爭林地，迄
    本件檢察官開始實施偵查日期即99年4 月14日時止（見偵卷
    第1 頁之臺灣高雄地方法院檢察署收案戳章），已逾10年，
    期間既未有何證據足證其曾中斷抑或擴大其先前占有範圍，
    復無偵查之程序不能開始或繼續情形，揆諸前開說明，被告
    曾泰榮被訴上開犯行之追訴權時效已完成，應依刑事訴訟法
    第302 條第2 款之規定，諭知免訴之判決。
據上論斷，應依刑事訴訟法第302 條第2 款，判決如主文。
本案經檢察官蔡東利到庭執行職務。
中    華    民    國  100     年    9     月    20    日
                  刑事第二庭    審判長法  官  李政庭
                                      法  官  施盈志
                                      法  官  陳航代
以上正本證明與原本無異。
如不服本判決應於收受送達後10日內向本院提出上訴書狀，並應
敘述具體理由；如未敘述上訴理由者，應於上訴期間屆滿後20日
內向本院補提理由書（均須按他造當事人之人數附繕本）「切勿
逕送上級法院」。
中    華    民    國   100    年    9     月    20    日
                                      書記官  林慧君